【裁判字號】    94,交聲,545
【裁判日期】    950116
【裁判案由】    違反道路交通管理處罰條例聲明異議
【裁判全文】
臺灣桃園地方法院交通事件裁定         94年度交聲字第545號
原處分機關  交通部公路總局新竹區監理所中壢監理站
異  議  人
即受處分人  甲○○
法定代理人  吳慶文
上列受處分人因違反道路交通管理處罰條例案件，對於交通部公
路總局新竹區監理所中壢監理站所為之處分（壢監裁字第裁53－
DA0000000 號）聲明異議，本院裁定如下：
    主  文
原處分撤銷。
甲○○不罰。
    理  由
一、異議意旨略以：異議人即受處分人甲○○不會騎乘機車，家
    中亦無機車，且從未向他人借過機車，卻遭員警舉發無照騎
    乘USB ─445 號輕型機車，舉發單上之違規事實，顯屬無據
    ，爰依法聲明異議等語。
二、按受處分人不服主管機關所為之處罰，得於接到裁決書之翌
    日起20日內向管轄法院提出異議，交通法庭認聲明異議不合
    法律上之程式或其異議權已經喪失者，應以裁定駁回之，但
    其不合法律上之程式可補正者，應先定期命為補正，逾期不
    補正者，即予駁回，道路交通管理處罰條例第87條第1 項、
    道路交通案件處理辦法第18條分別定有明文。
三、程序事項：
    本件異議人即受處分人雖係於民國94年9 月20日收受原處分
    機關所為前開裁決書之送達後，遲至同年11月11日始向本院
    具狀聲明異議，此有交通部公路總局新竹監理所送達回證及
    本院收文章戳在卷可資佐證，然查異議人之法定代理人吳慶
    文於94年9 月23日以交通部公路總局中壢監理站陳述單記載
    不服之理由，提出於原處分機關，並經原處分機關於同年月
    29 日 以壢違D 字第0940013005號函轉桃園縣政府警察局楊
    梅分局表示意見，嗣經桃園縣政府警察局楊梅分局於同年10
    月28 日 以楊警分交字第0948008586號函覆原處分機關，原
    處分機關再以壢違D 字第0940014780號函覆異議人，此有前
    開書函、陳述單、送達回證附卷可稽，而該份「陳述單」之
    名稱雖非使用「聲明異議狀」，惟細觀該份陳述單已記載：
    受處分人甲○○不會騎機車，家中亦未有機車，且從未向他
    人借過機車，卻遭員警舉發無照騎乘USB ─445 號輕型機車
    ，舉發單上之違規事實，顯屬無據等語，表示異議人已經由
    法定代理人對原處分機關所為之裁決不服，原處分機關誤依
    一般申述程序處理而函請原舉發單位查處，並不影響異議人
    對原裁決聲明不服之真意。是應可認異議人已於收受原裁決
    書（即94年9 月20日）後20日法定期間內之94年9 月23日具
    狀對原裁決書表示不服，合先敘明。
四、按汽車駕駛人，未領有駕駛執照駕車者，處新台幣（下同）
    6,000 元以上12,000元以下罰鍰，並當場禁止其駕駛及扣留
    其車輛牌照，道路交通管理處罰條例第21條第1 款固定有明
    文。惟按犯罪事實應依證據認定，無證據不得推定其犯罪事
    實；又不能證明被告犯罪者，應諭知無罪之判決，刑事訴訟
    法第154 條第2 項、第301 條第1 項分別定有明文，上開規
    定於法院受理交通事件準用之，此觀之道路交通管理處罰條
    例第89條前段規定即明。再認定犯罪事實所憑之證據，雖不
    以直接證據為限，間接證據亦包括在內。然而無論直接證據
    或間接證據，其得為訴訟上之證明者，須於通常一般之人均
    不致有所懷疑，而得確信其為真實之程度者，始得據為有罪
    之認定。倘其證明尚未達到此一程度，而有合理之懷疑存在
    ，而無從使事實審法院得為有罪之確信時，即應由法院為諭
    知被告無罪之判決，有最高法院76年台上字第4986號判例參
    照。因此，法院於審理行為人違反道路交通管理處罰條例案
    件，當踐行調查證據程序完畢後，為事實之認定時，如就原
    處分機關所認定之行為人違規事實有合理之懷疑，無法確信
    行為人確有該當於道路交通管理處罰條例各該處罰條文之構
    成要件事實時，此際即應依訴訟法上之待證事實因尚有懷疑
    ，則從被告之利益作解釋（罪疑唯輕）之證據法則，作對受
    處分人有利之認定。另按交通法庭認為聲明異議有理由或聲
    明異議無理由而原處分不當或違法者，應以裁定將原處分經
    聲明異議部分撤銷，並自為裁定，道路交通案件處理辦法第
    20 條 前段定有明文。
五、經查：
  (一)本件原處分機關認定異議人有無照駕駛之情事，無非係以桃
    警局交字第DA0000000 號舉發違反道路交通管理事件通知單
    （下稱本件舉發通知單）為其認定之依據。而據本件現場舉
    發員警即證人黃成達於本院審理中結證：本件係其攔停舉發
    ，因為駕駛人沒有攜帶駕照，所以是依據駕駛人口述年籍資
    料以資舉發，開單之後再由駕駛人看過後簽名；當初攔停舉
    發之駕駛人是否為在庭的異議人，已經不能確定，但年紀應
    該差不多等語（參見本院94年12月23日筆錄）。準此以觀，
    證人黃成達既係舉發本件交通違規之員警，且又係當場攔獲
    違規駕駛人而製開違規通知單，理應對該違規駕駛人尚有些
    許印象，然於本院審理中經本院請其當庭指認異議人是否為
    本件違規駕駛人時，卻仍無法明確指出或於印象中存有異議
    人是否為本件違規駕駛人，則異議人是否確為本件違規駕駛
    人，尚存有疑義之處。
  (二)經本院向原處分機關調閱本件舉發通知單之移送聯影本1 紙
    以觀，其上所記載違規駕駛人之出生年月日、國民身分證統
    一編號、住址雖與異議人之年籍資料相同，惟經本院核閱上
    開移送聯上之收受通知聯者簽章欄之「甲○○」簽名，與異
    議人於本院94年12月23日、95年1 月12日訊問筆錄及庭呈之
    數學科作業紙中所親自書寫之「甲○○」簽名詳予比對結果
    ，認該移送聯收受通知聯者簽章欄上「甲○○」簽名之特徵
    、筆順、筆勢、轉折、勾勒方式及其神韻，均與異議人於數
    學科作業紙及本院94年12月23日、95年1 月12日訊問筆錄中
    所親自書寫之「甲○○」簽名字跡顯有差異，應非同1 人所
    簽，益徵異議人前開所辯其並非本件違規駕駛人一情，堪可
    採信。
  (三)又本院依前揭舉發違反道路交通管理事件通知單影本所載，
    傳喚該車主林秀白及其子林柏安到庭為證，據林秀白於本院
    審理中結證：該車平時很少在使用，通常放在家中，忘記在
    94年6 月26日有無人使用該車，該車並未失竊；不認識異議
    人及其父親，從未將該車借予異議人過等語，及證人林柏安
    結證：其與異議人係同班同學，異議人從未向其借過USB ─
    445 號輕型機車等語，雖證人林柏安與異議人係同學，然林
    柏安並未將家中所有之USB ─445 號輕型機車借予異議人，
    是實無從認定異議人確為證人黃成達開立本件舉發通知單時
    無照駕駛之行為人。
  (四)綜上所述，本件認定異議人騎乘上開車輛違規之積極事證尚
    有不足，此外，又查無其他相關證據資料可憑審認，故異議
    人本件違規事實已屬不能證明，自應為有利於異議人之認定
    。從而，原處分機關僅以員警記載之前開舉發通知單，即認
    異議人違反道路交通管理處罰條例第21條第1 項第1 款之規
    定，而裁決異議人罰鍰9,600 元，尚有不當，本件異議為有
    理由，應由本院將原處分撤銷，並諭知異議人不罰。
據上論斷，應依道路交通管理處罰條例第87條第2 項，道路交通
案件處理辦法第20條前段，裁定如主文。
中    華    民    國    95    年    1     月    16    日
                      交通法庭  法  官  張淑華
以上正本證明與原本無異。
如不服本裁定，應於送達後5 日內，向本院提出抗告狀。
                                書記官  郭中明
中    華    民    國    95    年    1     月    24    日


司法院資訊處製作；財團法人民間司法改革基金會備份。
